【裁判字號】    97,交上易,499
【裁判日期】    971224
【裁判案由】    過失致死
【裁判全文】
臺灣高等法院臺南分院刑事判決       97年度交上易字第499號
上  訴  人  臺灣臺南地方法院檢察署檢察官
被      告  甲○○
選任辯護人  江信賢律師
            熊家興律師
            曾靖雯律師
上列上訴人因被告過失致死案件，不服臺灣臺南地方法院96年度
交易字第162號中華民國97年6月24日第一審判決（起訴案號：臺
灣臺南地方法院檢察署96年度偵字第16477號），提起上訴，本
院判決如下：
    主  文
原判決撤銷。
甲○○因過失致人於死，處有期徒刑陸月，如易科罰金，以新台
幣壹仟元折算壹日，減為有期徒刑參月，如易科罰金，以新台幣
壹仟元折算壹日。
    事  實
一、甲○○於民國（下同）96年1月27日下午，駕駛車牌號碼N2-
    7145號自小客車，沿臺南縣鹽水鎮○○里村里道路由北往南
    方向行駛，於同日下午1時45分許，行經鹽水鎮歡雅里65之9
    號前時，原應注意汽車行駛時，駕駛人應注意在未劃標線之
    道路，應靠右行駛，以避免危險之發生，而依當時天候雖是
    陰天、但日間自然光線、路面乾燥無缺陷、道路上未有任何
    障礙物、視距復屬良好等情形以觀，客觀上並無不能注意之
    情事，其竟疏於注意，未儘靠右行駛，適有飲酒後已嚴重酒
    醉之丙○騎乘車牌號碼VTF—879號輕型機車自對向駛來，亦
    疏未儘靠右行駛，反而在道路中心搖晃行駛，甲○○見狀因
    煞避不及，致其自用小客車之右前車頭擦撞及丙○輕型機車
    之右側車身，丙○因而人、車倒地，當場受有「頭部鈍挫傷
    」之傷害，經送醫救治，於96年1月31日中午12時16分許，
    因顱內出血不治死亡。甲○○於車禍發生後，在未為有偵查
    權限之機關或公務員發覺前，即向至現場處理事故之台南縣
    警察局新營分局警員胡文進自首其為肇事者，嗣並接受裁判
    。
二、案經被害人丙○之子乙○○告訴臺灣臺南地方法院檢察署檢
    察官偵查起訴。
    理  由
甲、証據能力部分：
  (一)按被告以外之人於審判外之言詞或書面陳述，除法律有規定
    者外，不得作為證據，刑事訴訟法第一百五十九條第一項定
    有明文。查告訴人乙○○於警詢中之指証，係被告以外之人
    於審判外之陳述，被告辯護人不同意作為證據，且本院審酌
    告訴人乙○○於警詢中之指証，並無刑事訴訟法第一百五十
    九條之一以下傳聞証據例外得作為証據之情事，揆之上開規
    定，告訴人乙○○於警詢中之指証，自無証據能力。
  (二)又按證人、鑑定人依法應具結而未具結者，其證言或鑑定意
    見，不得作為證據，同法第一百五十八條之三亦定有明文。
    查証人即告訴人乙○○於偵查中之指証（見相驗卷第三九頁
    、第六一頁、第六七頁），係被告以外之人於審判外之陳述
    ，且未經具結，揆之上開規定，証人即告訴人乙○○於偵查
    中之指証，亦無証據能力。
  (三)按除顯有不可信之情況外，公務員職務上製作之紀錄文書、
    證明文書，得為證據，刑事訴訟法第一百五十九條之四第一
    款定有明文。查卷附道路交通現場圖、道路交通事故調查報
    告表(一)(二)、勘驗筆錄、相驗屍體證明書、驗斷書等為公務人
    員依其專業所製作之文書，且查無其他證據證明上開文書係
    違法或經偽造、變造所取得，或有其他不適當或可信度明顯
    降低之情事，其內容又與本件事實有相當之關聯性，揆之上
    開規定，自有證據能力。至現場照片係以科學儀器（照相機
    ）方式所留存之影像，並非依憑人之記憶再加以轉述而得，
    是以上開各物證均非供述證據，殊無傳聞證據排除法則之適
    用，復無證據證明係公務員違背法定程序或經偽造、變造所
    取得，又與本件事實具有相當之關聯性，該照片亦有證據能
    力，被告辯護人主張上開道路交通現場圖、現場照片無証據
    能力云云，自無可採。
  (四)再按刑事訴訟法第一百五十九條第一項所規定「被告以外之
    人於審判外之言詞或書面陳述，除法律有規定者外，不得作
    為證據」，該條所謂之「法律有規定者」，係指同法第一百
    五十九條之一至第一百五十九條之五及第二百零六條等規定
    。查行車事故之鑑定與覆議，係於偵查中檢察官依刑事訴訟
    法第二百零八條第一項前段之規定，囑託相關機關就肇事鑑
    定所提出之鑑定或覆議報告書，為同法第二百零六條第一項
    所規定之鑑定人鑑定之經過及其結果之書面報告，亦有證據
    能力（最高法院97年台上字第666號裁判意旨可資參照），
    被告辯護人所辯「該覆議意見書係屬審判外之文書，而無証
    據能力」云云，亦無可採。
乙、實體方面：
一、訊據被告甲○○固坦承於上開時、地，駕駛上開車輛肇事，
    被害人丙○並因而死亡等事實，但矢口否認有何過失責任，
    辯稱「肇事現場有一小客車停放於路旁，因而無法靠路邊行
    駛，是被害人飲酒後駕駛機車突然衝向伊之車前方，致煞避
    不及而肇事，伊無過失」云云。
二、經查：
  (一)被告於上開時、地，駕駛上開車輛肇事，被害人丙○並因而
    死亡等事實，業據被告供認在卷，並有道路交通現場圖、道
    路交通事故調查報告表、現場照片在卷可稽；又被害人丙○
    因本件車禍致「頭部鈍挫傷」，經送醫救治，於九十六年一
    月三十一日中午十二時十六分許，因顱內出血不治死亡，亦
    經臺灣臺南地方法院檢察署檢察官督同檢驗員相驗明確，並
    製有勘驗筆錄、驗斷書及相驗屍體證明書等在卷可證，堪認
    被告此項自白與事實相符，而可信採。
  (二)被告雖否認有何過失責任，並以上開情詞置辯。而本件經送
    臺灣省臺南區車輛行車事故鑑定委員會鑑定結果，固認被告
    就本件車禍無過失責任（見相驗卷第六四頁），但經送請臺
    灣省車輛行車事故覆議委員會覆議結果，則認「被告與被害
    人分別駕駛上開車輛，騎乘上開輕型機車，行經未劃標線路
    段，均未靠右行駛，同為肇事原因」，有該覆議委員會九十
    六年六月二十五日府覆議字第0966201756號函檢送之覆議意
    見書在卷足憑（見相驗卷第六九頁起至第七一頁）。再經本
    院囑託財團法人成大研究發展基金會鑑定結果（見本院卷第
    五四頁），認：
    稽之本件事故現場圖及現場照片所攝，肇事地點為未劃分
      向線及分向限制線之道路，而被告車輛車行方向，則有一
      不詳車號白色自用小客車停放於路旁；再依卷附道路交通
      事故現場圖所繪，並佐以現場照片，被害人機車倒地後之
      刮地痕在血跡的南側，該刮地痕走向是從機車行向往該自
      用小客車來向延伸，因此上開現場圖所繪刮地痕起點距西
      側路緣4.1公尺，終點距西側路緣4.2公尺，顯與事實情狀
      不符，另參考該現場圖其他測量距離，上開「4.1」、「
      4.2」數值應交換。
    參照卷附之被告當日所駕駛之自用小客車肇事後之照片（
      見相驗卷第二七頁、第三一頁上、下二張照片），該自用
      小客車肇事後除了右前車頭保險桿受損外，其右後車門亦
      有撞擊凹損，而被害人車撞擊後右倒，被害人血跡在前車
      輪之前，較輕機車靠近該輛自用小客車，亦即在自用小客
      車與右倒之輕機車之間，因輕機車倒地過程中頭尾旋轉18
      0度，且血跡在兩車中間，加以輕機車右倒，顯見撞擊後
      被害人係向右倒在機車右側，依運動力學旋轉動量予以分
      析，足見該輕機車及其被害人在撞擊後繼續往前，並向右
      擦撞自用小客車之右後車門，因而被害人機車於第一次撞
      擊後之旋轉方式為逆時針旋轉，且在被害人向右跌倒後，
      該機車繼續旋轉180度，足認被害人機車與被告自用小客
      車應係對向擦撞，而非正面對撞。
    本件事故路段屬於村里道路，寬9.3公尺，而被害人機車
      與被告自用小客車應係對向擦撞，而非正面對撞，另被告
      所駕駛之自小客車撞擊位置係在右前車頭，均如上述；再
      佐以該輕機車刮地痕起點仍在南往北行駛範圍內，但已非
      常靠近道路中心位置，另本件相關之北往南方向路邊停放
      之白色自用小客車，部分已經停在柏油路面外，若仍邊停
      車寬1.7公尺計算，該自用小客車寬1.7公尺，合計為3.4
      公尺，而車輛行駛時，最少要保持0.5公尺左右安全間隔
      （橫向），因此3.4公尺加0.5公尺為3.9公尺，因此以該
      機車刮地痕起點距離路緣4.2公尺大於3.9公尺，可以確認
      該自用小客車事故前儘靠右側行駛，左側車身會在3.9公
      尺處，因此若無法証明輕機車於兩車撞擊前，持續向左偏
      靠向被告車的行向及右側行駛，則若被告車儘靠右側行駛
      ，不一定可以確定二車是否還會發生撞擊。
    再查，被害人於本件事故發生後，經抽血檢驗其血液中所
      含酒精濃度為每百公升192.8毫克 (MG/DL)，換算呼氣所
      含酒精濃度高達每公升0.964毫克 (MG/L)，已有嚴重酒醉
      ，無能力騎乘機車，且又未戴安全帽，而在村里道路中心
      搖晃行駛。
    被告駕駛自小客車在視線良好處，可以見到前方機車騎士
      搖晃，應儘靠右行駛並盡可能減速停車，減輕即便發生撞
      擊的嚴重程度與己身責任，卻在缺乏警覺條件下，繼續行
      駛，致二車接近時，在無法繼續正面行駛下緊急向左迴避
      ，致仍與被害人輕機車發生對向擦撞，因此即警覺不足，
      應該即早剎車停止，卻仍前行並緊急向左迴避，在反應行
      為上並不恰當。
    則依上開臺灣省車輛行車事故覆議委員會覆議，及財團法人
    成大研究發展基金會鑑定結果，足認被告並未儘靠右行駛，
    且被害人丙○則於嚴重酒醉，不能安全駕駛之情況下，猶騎
    乘該輕型機車，亦未儘靠右行駛，反而在道路中心搖晃行駛
    ，被告見狀因煞避不及，致其自用小客車之右前車頭擦撞及
    被害人丙○輕型機車之右側車身等情，均可認定，被告上開
    所辯「肇事現場有一小客車停放於路旁，因而無法靠路邊行
    駛，是被害人飲酒後駕駛機車突然衝向伊之車前方，致煞避
    不及而肇事」云云，並無可採。
  (三)按汽車除行駛於單行道或指定行駛於左側車道外，在未劃分
    向線或分向限制線之道路，應靠右行駛，道路交通安全規則
    第95條第1項定有明文。而依卷附道路交通事故調查報告表
    所載，當日天候雖是陰天、但日間自然光線、路面乾燥無缺
    陷、道路上未有任何障礙物、視距復屬良好等情形以觀，客
    觀上並無不能注意之情事，被告乃竟疏於注意，未儘靠右行
    駛，致發生本件車禍，則其有過失甚明，被告所辯無過失云
    云，亦無可採。又被害人嚴重酒醉而騎乘該機車在道路中心
    行駛，亦疏未靠右行駛，而與有過失，仍不能解免被告之刑
    責。再者，被害人因本件車禍受有上開傷害，經送醫救治，
    於96年1月31日中午12時16分許，因顱內出血不治死亡，已
    如上述，則被告之過失行為與被害人之死亡間，顯有相當因
    果關係，亦可認定。
  (四)綜上所述，被告所辯，均係事後卸責之詞，均無足取，本件
    事証明確，被告之犯行洵堪認定。
三、核被告所為，係犯刑法第二百七十六條第一項之過失致死罪
    。被告肇事後未被有偵查權之公務員或機關發覺其為犯嫌前
    ，留在事故現場向到場處理之警員自承犯行，進而接受裁判
    ，有台南縣警察局新營分局道路交通事故肇事人自首情形紀
    錄表在卷可稽（見相驗卷第一七頁），被告行為合乎自首之
    要件，爰依刑法第六十二條前段減輕其刑。
四、原審不察，遽為被告無罪判決之諭知，顯有未當。檢察官上
    訴意旨，以上開情詞指摘原判決不當，為有理由，自應由本
    院將原判決予以撤銷改判。爰審酌被告之品行、因過失而肇
    致本件車禍，其應負之過失責任、被害人就本件車禍之發生
    與有過失，及被害人因本件車禍死亡，被告犯後否認犯行，
    且未與被害人家屬達成和解之態度等一切情狀，量處如主文
    第二項所示之刑，並諭知易科罰金之折算標準。又被告犯罪
    時間在中華民國96年4月24日以前，合於減刑條件，爰依中
    華民國96年罪犯減刑條例第2條第1項第3款之規定，減其刑
    期二分之一，及諭知易科罰金之折算標準，以示懲儆。
據上論結，應依刑事訴訟法第369條第1項前段、第364條、第299
條第1項前段、刑法第276條第1項、第62條前段、第41條第1項、
刑法施行法第1條之1第1項、第2項前段，中華民國96年罪犯減刑
條例第2條第1項第3款、第7條、第9條，判決如主文。
本案經檢察官張太龍到庭執行職務。
中    華    民    國    97    年    12    月    24    日
                  刑事第四庭  審判長法  官  吳志誠
                                    法  官  羅心芳
                                    法  官  陳珍如
以上正本證明與原本無異。
不得上訴。
                                    書記官  岑  玢
中    華    民    國    97    年    12    月    24    日
附錄：本判決論罪科刑條文：
刑法第276條：
因過失致人於死者，處2年以下有期徒刑、拘役或2千元以下罰金
。
從事業務之人，因業務上之過失犯前項之罪者，處5年以下有期
徒刑或拘役，得併科3千元以下罰金。


司法院資訊處製作；財團法人民間司法改革基金會備份。
